# 新会计准则下关联方交易差价如何处理讨论

提问人：tony868lamy 时间：2010-10-06 15:40:16
问题：新准则下，如果关联交易定价不合理，交易双方对显失公允部分如何进行会计处理？
原准则和企业会计制度规定，关联交易差价是指上市公司与关联方之间显失公允的关联交易所形成的差价，这部分差价主要是指从上市公司出售资产给关联方、转移债权、委托经营或受托经营、关联方之间承担债务和费用以及互相占用资金等，因其关联交易显失公允而视为关联方对上市公司的捐赠所形成的资本公积。资本公积中的关联交易差价不得用于转增股本与弥补亏损，待上市公司清算时再进行处理。
新《关联方披露》准则规定，关联方交易，是指关联方之间转移资源、劳务或义务的行为，而不论是否收取价款。企业与关联方发生关联方交易的，应当在附注中披露该关联方关系的性质、交易类型及交易要素。企业只有在提供确凿证据的情况下，才能披露关联方交易是公平交易。因此，新《关联方披露》准则认为关联方交易是不公允的，已经在报表附注中进行了披露，不需要再单独核算“关联交易差价”。
企业原“资本公积”科目中的关联交易差价余额，执行新准则后应在“资本公积———其他资本公积”中单设“原制度资本公积转入”进行核算，该部分金额在执行新准则后，可用于增资、冲减同一控制下企业合并产生的合并差额等。
关于印发《上市公司执行企业会计准则监管问题解答》[2009年第 2 期]的通知则有如下补充规定（权益性交易）：
1 ）对于上市公司的控股股东、控股股东控制的其他关联方、上市公司的实质控制人对上市公司进行直接或间接的捐赠、债务豁免等单方面的利益输送行为，由于交易是基于双方的特殊身份才得以发生，且使得上市公司明显的、单方面的从中获益，因此，监管中应认定为其经济实质具有资本投入性质，形成的利得应计入所有者权益。上市公司与潜在控股股东之间发生的上述交易，应比照上述原则进行监管。
2 ）上市公司收到的由其控股股东或其他原非流通股股东根据股改承诺为补足当期利润而支付的现金，应作为权益性交易计入所有者权益。
3 ）实务中存在上市公司的非流通股股东通过向上市公司直接或间接捐赠(如豁免上市公司债务)作为向流通股股东支付股改对价的情形，鉴于证监会公告[2008]48号发布前对此类股权分置改革对价会计处理的具体规定不明确，对于证监会公告[2008]48号发布日前有关股改方案已经相关股东会议表决通过的上市公司，如果能够在 2008 年报披露日前完成股改，上市公司可以将非流通股东作为股改对价的直接或间接捐赠计入当期损益。除此之外，非流通股股东作为股改对价的直接或间接捐赠均应计入所有者权益。

回答人：chenyiwei
新准则下，如果关联交易定价不合理，则交易双方对显失公允的对价部分，应当按照权益性交易的原则处理。即：子公司将其作为接受母公司的资本性投入或者对母公司的分配，相应增加或减少资本公积；母公司相应作为对子公司的追加投资或收回投资处理，即增加或减少对子公司的长期股权投资。

回答人：chenyiwei
回复 藤椅 tony868lamy 的帖子一般情况下，定价不公允的关联交易，都有交易双方共同的母公司或最终控制人在背后操纵。因此，如果交易双方同为子公司（互相无投资关系），则双方均就交易对价中的不公允部分直接调整股东权益；双方共同的母公司和实际控制人则作出对这两家子公司的长期股权投资一增一减的会计处理。 例如，A为母公司，B、C为其子公司，现A公司指令B公司将一项固定资产无偿划拨给C，则： B公司：借：资本公积 贷：固定资产 C公司：借：固定资产 贷：资本公积 A公司：借：长期股权投资——C，贷：长期股权投资——B。

回答人：chenyiwei
回复 地板 tony868lamy 的帖子非经常性损益是一项监管指标，涉及的是信息披露问题，本身并不规范确认和计量。自 2001 年非经常性损益的披露规范问答首次发布起，“交易价格显失公允的关联交易导致的损益”就被列为非经常性损益项目，但这并不意味着在会计上应当在利润表中体现（虽然非经常性损益的认定是以该项目在会计上体现于利润表中为前提的）。 财政部是法定的会计准则制定、解释和监管机构。因此证监会的这一规定应当理解为：鉴于会计准则方面对此无明文规定（即使是最新版的非经常性损益问答，也是在 2008 年 10 月发布的，当时尚未明确提出权益性交易的概念），所以作为一项补救措施，证监会要求加强这方面的信息披露和监管。

提问人：02068134 时间：2011-09-07 10:27:13
回复 chenyiwei 的帖子
请教陈老师，若在PRC GAAP下，权益变动表应如何对此类交易进行列示呢？
比如，常年亏损的A公司因重组放弃对其母公司B公司的债权，此外B公司还将直接承担A公司未来的预计负债(warranty)。我理解这两个交易均为B公司作为所有者与A发生的交易，应分别按照子公司对母公司的分配（“(四) 利润分配 - 对所有者的分配”）和母公司的资本性投入（“(三) 所有者投入和减少资本 - 所有者投入资本”）进行处理。
但是A公司由于常年亏损，若权益变动表上出现“(四) 利润分配 - 对所有者的分配”是否有些不妥？谢谢老师指点。

回答人：chenyiwei
在子公司的股东权益变动表中可列报为“所有者投入和减少资本——其他”中。